【裁判字號】    98,台上,1490
【裁判日期】    980319
【裁判案由】    違反毒品危害防制條例
【裁判全文】
最高法院刑事判決            九十八年度台上字第一四九０號
上  訴  人  甲○○
                    巷5號（
選任辯護人  林敏澤律師
            吳幸怡律師
            林君律師
上  訴  人  乙○○
                    （
選任辯護人  吳永茂律師
上列上訴人等因違反毒品危害防制條例案件，不服台灣高等法院
高雄分院中華民國九十七年九月三日第二審更審判決（九十七年
度重上更(五)字第一號，起訴案號：台灣高雄地方法院檢察署九十
一年度偵字第八七六四、九０三九號），提起上訴，本院判決如
下：
    主  文
上訴駁回。
    理  由
本件原判決認定蔣光南（由檢察官另案偵查）於民國九十一年三
月上旬某日，向上訴人乙○○表示其與高鵬（由檢察官另案偵查
）合夥擬以新台幣（下同）三百萬元左右之代價，自越南走私第
一級毒品海洛因至台灣，請乙○○協助尋找進口管道。乙○○旋
即約上訴人甲○○在台南市文化中心附近「茶大茶藝館」見面，
向甲○○表示欲利用甲○○所經營之秋皇貿易有限公司（下稱秋
皇公司）從越南進口鋼鐵鑄件毛坯之機會，將海洛因夾藏在鋼鐵
鑄件毛坯之貨櫃內私運至台灣，並應允貨到後七日內給付甲○○
一百七十萬元，一個月內再付一百五十萬元。彼二人議定後即與
蔣光南、高鵬、程贊（已於九十五年一月二十日死亡）、楊景堯
（係蔣光南派駐於越南之經理）及綽號「阿山」之不詳姓名成年
男子（係甲○○派駐於越南之業務員，下稱「阿山」，以上二人
均由檢察官另案偵查）共同基於走私及運輸海洛因之（直接及間
接）犯意聯絡，由蔣光南指示程贊於同年四月中旬前往越南，將
海洛因磚一百五十九塊（驗後淨重五六六四五．九公克，包裝重
三七三○．八八公克）交由楊景堯整理，再交由「阿山」將上述
海洛因磚一百五十九塊與秋皇公司進口之鋼鐵鑄件毛坯一同裝載
於編號ＧＬＤＵ－0000000號貨櫃中，然後再委由不知情
之萬海航運股份有限公司（下稱萬海航運公司）承運，並由該公
司所屬之「明春輪」於同年月二十三日自越南胡志明市起運，於
同年月二十七日運抵台灣高雄港。甲○○於上述貨櫃運抵高雄港
後即委由不知情之聯中報關有限公司職員洪崇智於同年月二十九
日下午三時三十分許，以「秋皇公司」名義向財政部高雄關稅局
投單報運進口鋼鐵鑄件毛坯貨櫃一只。嗣於翌（三十）日上午十
時許為行政院海岸巡防署高雄市機動查緝隊（下稱高雄市機動查
緝隊）會同法務部調查局南部機動工作組、財政部高雄關稅局及
警方人員在高雄港六十四號碼頭查獲，並在上述貨櫃內扣得海洛
因磚一百五十九塊等情。係以上訴人等前揭謀議利用秋皇公司從
越南進口鋼鐵鑄件毛坯之機會，將蔣光南所交付之貨物（即本件
查獲之海洛因磚一百五十九塊）夾藏於貨櫃內走私進口台灣之事
實，業據上訴人等坦承不諱，核與證人洪崇智於高雄市機動查緝
隊詢問時證述情節相符，並有電話通訊監察紀錄譯文三份、秋皇
公司進口報單及萬海航運公司船單各一份在卷可稽，復有疑似海
洛因磚一百五十九塊扣案可資佐證。而上述疑似海洛因磚一百五
十九塊經法務部調查局鑑驗結果，確均含有毒品海洛因成分，亦
有該局鑑定通知書一份附卷足憑，為其所憑之證據及認定之理由
。並以上訴人等雖均辯稱：伊等誤認蔣光南所委託走私之貨物為
化粧品，不知係毒品海洛因云云。然查，乙○○於九十一年五月
六日在高雄市機動查緝隊詢問時供稱：「九十一年三月上旬，蔣
光南找我表示他在越南有一批貨，想以三百萬元左右的代價走私
到台灣，問我有沒有管道進口……我就馬上連絡甲○○問他是否
有意願，因為甲○○平日有從事越南進口五金材料至台灣業務的
管道，隨後隔兩天，甲○○就約我在台南文化中心附近的茶大茶
藝館見面，見面後甲○○就有意願夾帶這批貨回台灣，且說他已
經與在越南的業務員『阿山』聯絡好了，隨時可以夾帶回台灣，
我與甲○○見完面後，當晚就向蔣光南回報此事，蔣光南才告知
我該批貨為毒品，後來蔣光南就指派楊景堯搭機前往越南與『阿
山』接洽本次走私細節，蔣光南有交代這批貨到七日內給甲○○
一百七十萬元，一個月內再付一百五十萬元，由於我虧欠蔣光南
人情，所以並沒有提起代價的問題，這批毒品是由程贊負責從緬
甸運至越南後交由楊景堯整理，再交給『阿山』安排裝到進口至
台灣的貨櫃裡面」等語；可見乙○○於貨櫃啟運前已獲蔣光南告
知所走私之物為海洛因。且「阿山」曾於九十一年四月十六日打
電話向甲○○告稱：「那個合約總價值是一百五十九萬」、「下
個禮拜一要開會，如果開會的話，可能我們要談差不多要二十九
號，要二十九號或是三十號你那邊的合約才好」等語；而乙○○
於同年月十九日打電話向甲○○稱：「我們原本不是要經理先回
來一趟嗎？結果他沒有回到這邊來，所以我是想說他這輛也要開
車，要過地磅時要很注意，要特別跟他交代這一點」等語；甲○
○則答稱：「他這個嚴重性我有講給他聽」等語；另乙○○於同
年月十七日以電話與蔣光男聯絡稱：「那個……總共收到一百六
十萬啦！啊匯『一百五十九萬』回來，他留一萬當『所費』（台
語，生活費之意）」，蔣光男答稱：「沒有啦，可是你昨不是說
才『八十』而已？」等語；有各該通訊監察紀錄譯文附卷可稽。
若其等自認走私之物為「化粧品」，何以於通話中並未提及「化
粧品」？且「阿山」向甲○○提及「合約總價值是一百五十九萬
」，以及乙○○向蔣光南提及「匯一百五十九萬回來」，恰與本
件查獲海洛因磚「一百五十九塊」之數量吻合，顯係本件走私海
洛因磚一百五十九塊之代號，否則甲○○何以無法解釋「阿山」
於電話中所指「一百五十九萬」之意義，亦不能提供其與越南方
面有所謂「一百五十九萬元」之合約？況「阿山」為甲○○派駐
在越南之業務員，且係依甲○○之指示參與安排將海洛因磚一百
五十九塊夾藏於貨櫃之工作，則甲○○豈能諉為不知走私之物為
毒品？參以上訴人等於電話中又提及「要過地磅時要很注意，要
特別跟他交代這一點」、「這個嚴重性我有講給他聽」等語；顯
有暗示私運毒品於入關時要謹慎之意，可見彼等對於蔣光南所委
託走私之貨物為海洛因一節應非不知情。上訴人等雖質疑「阿山
」在電話中所稱者究係「一百五十九罐」？抑「一百五十九萬」
？然經原法院前審於九十六年六月二十日當庭勘驗監聽錄音帶結
果，「阿山」所稱者確係「一百五十九萬」無訛，有勘驗筆錄在
卷可稽。且乙○○供承蔣光南向伊表示要以三百萬元左右之代價
委託其尋找走私管道，若非走私毒品或槍械等重大違禁物品，何
須花費如此鉅額代價？而甲○○從事商業貿易工作多年，非無社
會經驗，其於應允走私之前豈有不問明為何物之理？且若僅係走
私「化粧品」，乙○○何須應允支付其高達三百二十萬元之報酬
？更何況本件查獲之海洛因淨重達五十六點六四五九公斤，其市
價至少八千五百餘萬元甚至達一億六千九百餘萬元以上之鉅，有
高雄市政府警察局函附毒品海洛因市場價格調查表及法務部調查
局函附國內主要毒品買賣平均價格表各一份在卷可參。若上訴人
等事先不知所私運之貨物為毒品，蔣光南等人何能安心將鉅額海
洛因委託其二人安排私運事宜，而不虞遭其等發現後私自侵吞或
報警查辦？是上訴人等所辯事先不知走私之物為海洛因一節，要
難採信。乙○○雖又辯稱：高雄市機動查緝隊人員曾告以伊所犯
之罪會被判處死刑，但渠等可向檢察官請求對伊適用證人保護法
以減輕或免除其刑等語。故伊於九十一年五月一日偵訊時即向檢
察官請求對伊適用證人保護法，經檢察官當場允諾，命伊在筆錄
上簽名及在註記「Ａ１」之公文封上按指印，向伊稱如此即係適
用證人保護法等語，以此欺罔方式致伊誤信為真而除卸其心防。
嗣高雄市機動查緝隊偵查員侯安泰於同年月六日詢問時又對伊威
脅、利誘稱：檢察官對伊於同年月一日所作之筆錄非常不滿意，
要求伊配合供述，否則即不能適用證人保護法，會被判處死刑等
語，伊因害怕乃配合其羅織之案情製作筆錄，故伊於同年月六日
在該查緝隊所製作之筆錄係被威脅、利誘所致，應無證據能力云
云。然此業為證人侯安泰所否認，且檢察官於同年月一日偵訊時
因乙○○並未承認其參與本件運輸毒品犯行，不符證人保護法之
規定，故未同意其適用該法，乃以檢舉人之身分對其製作檢舉筆
錄，並以註記「Ａ１」之公文封請其按指印及於檢舉筆錄內簽名
，此有台灣高雄地方法院檢察署函附檢舉筆錄、代號與真實姓名
對照表、註記Ａ１之公文封、秘密檢舉人資料袋各一紙附卷可稽
。且查閱同日偵訊筆錄內並無檢察官同意乙○○適用證人保護法
之記載，經第一審勘驗該次偵訊錄音帶結果，亦無檢察官有此項
同意之陳述。況依上述檢舉筆錄內容觀之，乙○○僅係以秘密證
人「Ａ１」之身分檢舉蔣光南等犯罪集團走私販毒之事實，並無
供承自己犯罪之意思，尚難據此認定檢察官佯以適用證人保護法
之方式除卸乙○○心防。又依乙○○於同年月六日在高雄市機動
查緝隊所製作之筆錄內容觀之，乙○○於詢問之初即陳稱：「我
想把幕後集團全數供出，希望檢察官能依證人保護法處理」等語
，嗣於將結束時又稱：「我想以證人保護法提供陳進松走私槍械
情資，如能因此破案，來減輕我的刑責」等語，可見其當時尚不
能確定檢察官是否同意其適用證人保護法，否則應不致有希望能
適用該法減刑之陳述。況其於該次詢問時雖供出蔣光南等人走私
販毒之事實，但仍否認其於受蔣光南委託尋找走私管道時即已知
悉該貨物為海洛因，而係諉稱與甲○○見面後當晚去找蔣光南時
始獲告知為毒品。故侯安泰果有於同年月六日對乙○○威脅、利
誘使其依羅織之情節自白犯行，何以其對本身涉案情節仍避重就
輕，而不願明白坦承走私毒品犯行？更何況乙○○嗣於同年八月
七日偵查中所供：「（此批毒品何人要進口的？）蔣光南及程贊
和一位高姓之大陸人士」、「（何人負責和緬甸那邊接洽）我聽
說程贊和金三角那邊的很熟」、「（毒品如何運下來的？）我聽
蔣光南他們說金三角那邊之人把毒品運去越南交給一位『阿高』
的大陸人士」等語，亦與其於同年月六日在高雄市機動查緝隊詢
問時所述大致相符。且其嗣於同年月二十一日在高雄市機動查緝
隊詢問時亦供稱：「五月六日被貴單位詢問時，其中有一部分事
實是我自己所聯想與推測的說法」，明確表示其於同年五月六日
之陳述係出於自己之意思。倘乙○○於九十一年五月一日偵查時
誤信檢察官已同意其適用證人保護法，復於同年月六日又受侯安
泰以威脅、利誘方式製作內容不實之筆錄，則其在事後發現檢察
官遲未讓其交保亦未適用證人保護法處理時，理應即時提出其自
白係受不正方法取得之抗辯，以免其自白被引為其不利之證據。
但其遲至同年月二十八日被檢察官起訴並移送第一審法院訊問時
均未就此提出抗辯，顯與常情有悖，足見其所辯檢察官以欺罔方
式卸除其心防，暨侯安泰以威脅、利誘之方法取得其自白云云，
要係事後飾卸之詞，不足憑採。乙○○又辯稱伊於同年月六日在
高雄市機動查緝隊詢問時因受疲勞詢問，故所製作之筆錄無證據
能力云云。然查，高雄市機動查緝隊係於同年月六日下午三時四
十分開始對其製作詢問筆錄，同晚七時三十分許即將其押返台灣
高雄地方法院檢察署，扣除往返時間，其製作筆錄之時間約僅三
小時許，難謂有以長時間疲勞訊問之情形。況經原法院上更(一)審
勘驗上述詢問錄音帶結果，詢問人員曾告以「先休息不要緊」等
語，乙○○則回答「不要緊」云云，且其答詢之聲調及語氣尚屬
正常，並無意識模糊而影響其陳述正確性之情形，所辯亦不足採
信。乙○○復辯稱：侯安泰於製作筆錄過程中曾按切暫停錄音二
十餘次，其錄音並不連續，且詢問時雖有錄影，但勘驗結果並無
影像，認該詢問筆錄應無證據能力云云。惟侯安泰否認有故意趁
暫停錄音之間隙脅迫乙○○為不實供述之情形，證稱可能係因錄
音按鈕自行彈起，或於詢問過程中上廁所或作其他事情而暫停錄
音等語。查刑事訴訟法第一百條之二準用同法第一百條之一第一
項關於詢問被告時應全程連續錄音、錄影之規定，旨在建立詢問
筆錄之公信力，輔助筆錄之不足，以擔保詢問程序之合法正當。
如能確認被告之陳述係基於自由意思而非出於不正之方法，且所
陳內容與事實相符，縱令未全程連續錄音或錄影，致其所踐行之
詢問程序存有瑕疵，仍不能遽謂該項詢問筆錄一概無證據能力。
故侯安泰於詢問過程中縱有錄音間斷情形，且該次詢問錄影帶經
勘驗結果影像模糊不清，其詢問程序雖有瑕疵，但既不能證明侯
安泰有趁錄音暫停之間隙對乙○○施以不正取供之情形，仍難遽
認該詢問筆錄無證據能力。乙○○又辯稱：侯安泰告訴伊稱適用
證人保護法，即為秘密證人，對律師亦應保密，要伊不要請律師
到場陪同製作筆錄云云。惟侯安泰於詢問乙○○前已踐行刑事訴
訟法第九十五條之告知義務，乙○○亦陳明其瞭解訴訟法上之權
利，並稱不用請律師陪同在場製作筆錄等語，有該次詢問筆錄可
稽，所辯侯安泰要求伊不要請律師到場一節，尚無實據，自難採
信。況本件走私進口之海洛因磚重量合計五十六公斤以上，嚴重
危害社會安全，上訴人等亦均坦承有參與本件走私犯行之謀議，
可見彼等涉案程度匪淺，縱高雄市機動查緝隊人員詢問乙○○時
未通知其選任辯護人到場，其程序不無瑕疵，然原審已依據刑事
訴訟法第一百五十八條之四所規定之權衡法則，就本件違背法定
程序之情節、侵害權益之種類及輕重、犯罪所生之危害等情狀，
兼顧人權保障、社會秩序與公共利益之維護等情綜合審酌結果，
認乙○○上述詢問筆錄具有證據能力，已於理由內詳加闡述說明
，尚難指為違法。至證人許連吉在原法院前審雖證稱：「蔣光南
與我在電話中有說他有請乙○○幫他找貿易商，要將化粧品進口
台灣，後來被調包出事情」等語。惟其所陳係輾轉聽自蔣光南所
述，並非親身體驗，應無證據能力，尚難據為上訴人等有利之認
定。原判決就乙○○及洪崇智分別於高雄市機動查緝隊及偵查中
之陳述、甲○○與「阿山」間通訊監察紀錄譯文，暨所引用之其
他相關證據資料如何均具有適法之證據能力，及上訴人等所辯各
情，暨證人許連吉所述何以俱不足憑採，均於理由內一一詳加指
駁及說明，因認本件事證明確，上訴人等犯行均堪予認定。原判
決另說明本件尚無證據足以證明上訴人等有如公訴意旨所指意圖
營利販賣海洛因之犯行，惟因檢察官認此部分與原判決認定成立
犯罪之走私及運輸海洛因部分具有牽連犯之裁判上一罪關係，而
就該部分說明不另為無罪諭知之理由。復以海洛因係毒品危害防
制條例第二條第二項第一款所稱之第一級毒品，且屬行政院公告
「懲治走私條例公告管制物品項目及其數額」甲項第四款所列之
管制進出口物品。上訴人等行為後，懲治走私條例第二條第一項
已於九十一年六月二十六日修正公布，並自同年月二十八日生效
施行，新法將其法定刑提高為「七年以下有期徒刑，得併科新台
幣三百萬元以下罰金」，比較結果應適用較有利之修正前舊法處
斷。核上訴人等所為，均係犯毒品危害防制條例第四條第一項之
運輸第一級毒品及修正前懲治走私條例第二條第一項之私運管制
物品進口罪。上訴人等持有海洛因之低度行為為運輸海洛因之高
度行為所吸收，不另論罪。又上訴人等利用不知情之萬海航運公
司所屬「明春輪」人員自越南私運海洛因進口台灣，及利用不知
情之洪崇智向海關投單報運進口貨櫃，以遂行渠等犯罪之目的，
均屬間接正犯。再上訴人等雖未實際參與本件走私及運輸海洛因
犯罪構成要件行為之實行，而係推由程贊、楊景堯、「阿山」及
不知情之「明春輪」人員及洪崇智分擔實行私運海洛因進口之行
為，但渠等就上開犯行分別有直接或間接犯意之聯絡，自應成立
共同正犯。又上訴人等以一行為觸犯前揭二罪名，應依刑法第五
十五條想像競合犯之規定，從一重論以運輸第一級毒品罪。再乙
○○雖於偵查中供出共犯蔣光南、程贊、高鵬、楊景堯及「阿山
」之犯罪事證，然檢察官並未同意其適用證人保護法，自無證人
保護法第十四條第一項減輕或免刑規定之適用。又乙○○雖供出
上述共犯涉案，然並未供出毒品之供應來源者因而破獲，亦無從
依毒品危害防制條例第十七條之規定減輕其刑。原判決因而撤銷
第一審對於上訴人等均科刑之判決，適用毒品危害防制條例第四
條第一項、第十八條第一項前段、第十九條第一項，修正前懲治
走私條例第二條第一項、第十一條，刑法第十一條、第二條第一
項前段、第五十五條、修正前刑法第二十八條、第三十七條第一
項，仍論上訴人等以共同運輸第一級毒品罪，並審酌上訴人等為
貪圖私利，不惜共同私運海洛因進口，且所私運之海洛因磚一百
五十九塊之重量合計達五十六點六四五九公斤之鉅，如已擴散或
流入市面，對國家、社會之危害至深且鉅，其犯罪情節重大，原
應從重量處極刑。惟念甲○○並無犯罪前科紀錄，素行尚佳，而
乙○○尚無重大犯罪前科紀錄（僅曾因妨害自由案，經法院判處
拘役三十日），本次犯罪係因受友人誘邀一時失慮所致，且僅係
擔任協助聯絡進口毒品之工作，並非本件私運毒品之發動者或首
謀，而所私運之毒品甫進口即被查獲，尚未擴散而發生實際危害
，並審酌上訴人等犯罪後已坦承走私部分犯行，知所悔悟等一切
情狀，應無使上訴人等與社會永久隔離之必要，因認檢察官請求
量處極刑，尚嫌過重，爰各量處無期徒刑，並均依法宣告褫奪公
權終身。並說明上訴人等私運毒品之數量甚鉅，其等犯罪並無特
殊之背景或原因，亦無情輕法重之情形，在客觀上尚不足以引起
一般人之同情，自無依刑法第五十九條規定酌減其刑之餘地。又
扣案之海洛因磚一百五十九塊應依毒品危害防制條例第十八條第
一項前段之規定宣告沒收銷燬之；至於鑑驗耗用之毒品既已滅失
，自無庸宣告沒收銷燬。另扣案海洛因磚一百五十九塊之外包裝
，為共犯蔣光南等人所有供本件犯罪所用之物，均應依同條例第
十九條第一項之規定，併予宣告沒收之，經核於法尚無違誤。按
證據之取捨及事實之認定，均為事實審法院之職權，倘其採證認
事並未違背證據法則，並於判決內敘明其證據取捨及得心證之理
由者，自不得任意指為違法。原判決對於其如何認定上訴人等均
有本件走私及運輸海洛因犯行，以及對於所引用之證據資料如何
均具有適法之證據能力，暨上訴人等爭執相關證據之證據適格及
所辯不知私運之物為海洛因各等語，如何均不足以採信，已依據
卷內資料一一詳加論敘及說明，並無違法情形。上訴人等上訴意
旨無非仍執其等在事實審相同之辯解，或謂檢察官佯以適用證人
保護法欺罔乙○○，或謂乙○○於九十一年五月六日在高雄市機
動查緝隊之自白係受威脅、利誘及疲勞訊問等不正方法取得，復
未連續錄音、錄影，亦未讓其請律師到場陪同，應不得採為證據
；或爭執卷附通訊監察譯文及許連吉證詞之證據能力；或再主張
其等事前不知所私運之物為海洛因，仍否認渠等參與本件走私及
運輸海洛因犯行而為事實上之爭辯，或對於原判決採證認事職權
之適法行使，暨原判決已明確論斷詳細說明之事項再事爭執，均
難認為有理由，應併予駁回。
據上論結，應依刑事訴訟法第三百九十六條第一項，判決如主文
。
中    華    民    國  九十八  年    三    月   十九   日
                      最高法院刑事第八庭
                          審判長法官  洪  文  章
                                法官  王  居  財
                                法官  郭  毓  洲
                                法官  黃  梅  月
                                法官  邱  同  印
      本件正本證明與原本無異
                                      書  記  官
中    華    民    國  九十八  年    三    月  二十三  日
                                                      Ｑ
附錄本判決論罪法條：
毒品危害防制條例第四條第一項：製造、運輸、販賣第一級毒品
者，處死刑或無期徒刑；處無期徒刑者，得併科新台幣一千萬元
以下罰金。


司法院資訊處製作；財團法人民間司法改革基金會備份。
